臺灣高等法院民事判決　　　　　　　　　 94年度上字第273號
上　訴　人　國泰人壽保險股份有限公司
法定代理人　黃調貴
訴訟代理人　賴盛星律師
複　代理人　何淑媛律師
被　上訴人　甲○○
訴訟代理人　羅子武律師
被　上訴人　乙○○
上列當事人間請求清償借款等事件，上訴人對於中華民國94年2
月4日臺灣臺北地方法院92年度訴字第2608號第一審判決提起上
訴，並追加預備合併之訴，本院於94年7月27日言詞辯論終結，
判決如下：
    主      文
上訴駁回。
被上訴人乙○○應給付上訴人新台幣2,713,801元，及自民國85
年11月12日起至清償日止，按年息百分之5計算之利息。
本判決第二項所命給付部分，於上訴人為被上訴人乙○○供擔保
新台幣 905,000元後得為假執行，但被上訴人乙○○於假執行程
序實施前為上訴人供擔保新台幣2,713,801元後得免為假執行。
上訴人其餘追加之訴及其假執行之聲請均駁回。
第二審訴訟費用由上訴人負擔。追加之訴訴訟費用由被上訴人乙
○○負擔20分之19，其餘由上訴人負擔。
    事      實
甲、上訴人方面：
一、聲明：
    本訴部分:(一)原判決廢棄。(二)被上訴人應連帶給付上訴人新
    台幣2,713,801元，及自民國85年11月12日起至清償日止，
    按年利率百分之9.875計算之遲延利息；並自民國85年11月
    12日起至清償日止，其逾期6個月內者依前開利率百分之10
    ，其逾期6月以上者依前開利率百分之20加計之違約金。(三)
    願供擔保，請准宣告假執行。
    追加備位上訴聲明：(一)被上訴人乙○○應給付上訴人新台幣
    3,000,000元，及自民國82年3月12日起至清償日止，按年利
    率百分之5計算之利息。(二)願供擔保，請准宣告假執行。
二、陳述：除與原判決記載相同者外，補稱略以：
  (一)被上訴人甲○○已自承系爭借據印鑑真正，非有確切反證外
    ，應先推定借據為真正。
  (二)被上訴人之女兒林彥潁於85年8月至10月間曾3次填寫郵局劃
    撥儲金存款通知單以繳納系爭貸款之本息，此有原審所呈被
    證七憲兵學校檢驗鑑定結論認定郵政劃撥單 3紙上「甲○○
    」及地址等筆跡與切結書上「甲○○」及地址等筆跡及輔仁
    大學學生學籍記載表上「甲○○」及地址等筆跡之特徵相同
    為證，可見林彥潁早已知悉系爭貸款存在之事實，按依常理
    推斷，若被上訴人乙○○未經甲○○同意冒名申請系爭貸款
    ，為避免事跡敗露，自不可能委由女兒林彥潁代為辦理劃撥
    繳款，故被上訴人之女兒林彥潁既早知悉系爭貸款存在之事
    實，不可能故意隱瞞其父親即被上訴人甲○○有關系爭貸款
    之事實。證人林彥潁當庭書寫之筆跡與其於輔仁大學學生學
    籍記載表上之筆跡明顯不符，顯然有故意造假之嫌，而證人
    張靜雯當庭所書寫之筆跡亦無法排除故意摹擬之可能性，自
    不可輕信。
  (三)若認系爭借款係被上訴人乙○○冒貸，被上訴人甲○○依法
    不負清償借款之責者，則上訴人依據民法第179條、第182條
    不當得利之規定，追加備位聲明請求被上訴人乙○○就其無
    法律上原因於82年3月12日受領上訴人所給付之300萬元並附
    加自受領時起按法定利率年息百分之 5計算之利息，一併返
    還予上訴人。
三、證據：除援用第一審所提證據為證外，並聲請訊問證人陳鎰
    豐。
乙、被上訴人甲○○方面：
一、聲明：駁回上訴。
二、陳述：除與原判決記載相同者外，補稱略以：
  (一)不同意上訴人所追加之備位上訴聲明，上訴人預備之合併並
    不合法。
  (二)證人余美芳於原審證稱：「（問：請問證人對保時相關資料
    是否在證人面前簽具？）所有的資料都會在我的面前簽，若
    有身分證時我會影印身分證」，可知系爭貸款文件是在對保
    之時才簽寫，上訴人自承無法提供對保當時被上訴人甲○○
    之身分證影本（參上訴人原審93年7月16日民事準備三狀第1
    頁倒數第 1行），益證上訴人對保之嚴重疏失，當然亦無法
    認定被上訴人甲○○即為系爭貸款債務之借款人。
  (三)證人張靜雯於原審之具結證稱，足以推翻憲兵學校關於系爭
    郵政劃撥通知單是由訴外人林彥潁所書寫之鑑定，憲兵學校
    之鑑定並非實在。
  (四)被上訴人甲○○對乙○○提出偽造文書之刑事告訴，並不知
    是何人與乙○○合作，冒充被上訴人甲○○偽簽單據，係乙
    ○○在偵查庭中自白供述出王文德此人，因此，不論是王文
    德或是他人與乙○○共同向上訴人借貸系爭款項，皆與被上
    訴人甲○○無涉。
  (五)戶籍設立與系爭貸款行為本屬二事，無法以設籍作為即有貸
    款之情事，乙○○自簽立離婚契約後，即離家他去，被上訴
    人甲○○對乙○○之去向，毫無所悉，且戶籍之遷出辦理，
    需乙○○提出遷入之戶籍地址始可，被上訴人甲○○基於夫
    妻情誼，完全尊重乙○○之決定，亦屬常情；上訴人空言推
    測被上訴人甲○○與乙○○關係仍甚密切，並以無憑無據之
    聳動說詞，主張被上訴人甲○○係幕後操控由乙○○認罪而
    無需償還借款之責云云，顯已涉嫌誹謗被上訴人甲○○名譽
    外，並借此欲掩飾上訴人本身對保行為之嚴重瑕疵，且將貸
    款之責推給被上訴人甲○○負擔，殊屬無理。
三、證據：援用第一審所提證據為證。
丙、被上訴人乙○○方面：
一、聲明：駁回上訴及其追加之訴。
二、陳述：與原判決記載相同。
丁、本院依職權向臺灣臺北地方法院檢察署調閱93年度檔偵字第
    19064號乙○○偽造文書案卷。
    理      由
甲、程序方面
    按於第二審為訴之變更、追加或提起反訴，非經他造同意，
    不得為之。但民事訴訟法第255條第1項第2款至第6款情形，
    不在此限，同法第446條第1項定有明文。上訴人於原審依消
    費借貸和連帶保證之法律關係為本件之請求，於本院追加備
    位主張若認本件借貸關係不成立，請求被上訴人乙○○依據
    不當得利之法律關係，返還其所受領之不當得利 300萬元，
    此部分之追加預備合併之訴，核屬民事訴訟法第255條第1項
    第 2款「請求之基礎事實同一」，揆諸上開說明，應予准許
    。並依備位之訴法理審理，於先位之訴無理由時，就備位之
    訴有無理由為裁判。
乙、實體方面
壹、上訴人起訴主張：
  (一)被上訴人甲○○於民國 82年3月12日，以被上訴人乙○○為
    連帶保證人，向上訴人借用新台幣（下同） 300萬元，約定
    利息按年息百分之9.875計算，借款期限為 18年，並約定分
    期攤還本金、利息，若一期未繳，視為全部到期；且約定逾
    期清償在6個月以內者，按上開利率百分之10，超過6個月者
    ，按上開利率百分之20計付違約金。詎被上訴人甲○○自85
    年12月12日起，即未依約清償自85年11月12日起之分期攤還
    本金及利息，依前述約定，借款視為全部到期，被上訴人甲
    ○○尚欠原告2,713,801元，及自85年11 月12日起算之利息
    、違約金，被上訴人依消費借貸和連帶保證之法律關係，應
    連帶負擔給付責任。
  (二)縱認本件借款乃被上訴人乙○○冒名所借貸，惟被上訴人乙
    ○○曾提出原為被上訴人甲○○所有坐落台北市○○區○○
    段4小段115、116、117地號土地，暨該土地上之 40633建號
    建物，即門牌號碼台北市士林區○○○路270號3樓房屋（下
    稱系爭不動產）所有權狀，設定最高限額 360萬元之抵押權
    作為擔保，更提出被上訴人甲○○之國民身分證正本、印鑑
    證明書、印鑑章辦理借款手續，故依被上訴人乙○○以被上
    訴人甲○○名義向上訴人辦理上開抵押借款手續之事實，自
    足使上訴人認被上訴人甲○○已授權被上訴人乙○○向上訴
    人辦理抵押借款手續，則依民法第 169條之規定，被上訴人
    甲○○自應負表見代理之授權人責任。
  (三)再本件借款分期款之清償，自 85年8月20日起至同年10月19
    日，均由被上訴人乙○○繳納，是由被上訴人乙○○之清償
    行為，堪認被上訴人乙○○已承擔本件借款債務。又被上訴
    人於85年12月17日離婚時，曾協議由被上訴人甲○○代被上
    訴人乙○○按月向上訴人繳納貸款，作為被上訴人乙○○之
    贍養費，足認被上訴人甲○○有承擔本件借款債務，依民法
    第301規定，上訴人亦得請求被上訴人給付系爭借款。
  (四)若認系爭借款係被上訴人乙○○冒貸，被上訴人甲○○依法
    不負清償借款之責者，則上訴人依據民法第179條、第182條
    不當得利之規定，追加備位聲明請求被上訴人乙○○就其無
    法律上原因於82年3月12日受領上訴人所給付之300萬元並附
    加自受領時起按法定利率年息百分之 5計算之利息，一併返
    還予上訴人。
貳、被上訴人甲○○則以：伊從未向上訴人借貸本件借款，本件
    借款係由被上訴人乙○○偽造其署押冒名借貸，伊毋須負表
    見代理人責任，亦未承諾承擔本件借款債務等語，資為抗辯
    。被上訴人乙○○則以：伊因經營小吃店生意，為裝潢店面
    擴大營業，乃背著被上訴人甲○○提供其所有之不動產作為
    擔保，向上訴人借貸本件借款，貸款核撥後則匯入被上訴人
    乙○○帳戶，且本件借款每期應攤還之本金、利息，亦係由
    伊繳納。至本件借款之借據、約定書、同意書上之「甲○○
    」簽名，均為伊商請王文德所冒簽。嗣被上訴人甲○○發現
    上情，即要求與伊離婚，被上訴人甲○○並表示只要願意離
    婚，本件借款被上訴人甲○○會處理等語，資為抗辯。
參、兩造爭執及不爭執之事實
    本件借款係以被上訴人甲○○為借款人，於 82年3月12日向
    上訴人所借貸，被上訴人乙○○為連帶保證人，並以上訴人
    甲○○所有之系爭不動產，設定最高限額 300萬元之抵押權
    作為擔保，尚未清償之債務為本金 2,713,801元，及自85年
    11月12日起算之利息、違約金。被上訴人二人於85年12月17
    日離婚，為兩造所不爭執，並有借款、約定書、繳款紀錄、
    抵押權設定契約、戶籍謄本在卷。兩造所爭執者為：(一)系爭
    借款是否為被上訴人甲○○向上訴人借貸；(二)被上訴人甲○
    ○應否負表見代理人之責任；(三)被上訴人甲○○是否有承擔
    債務的表示意思；(四)被上訴人乙○○是否應依不當得利規定
    返還本件借貸金額。
肆、就先位請求部分
一、系爭借款是否為被上訴人甲○○向上訴人借貸
  (一)按私文書經本人或其代理人簽名、蓋章或按指印或有法院或
    公證人之認證者，推定為真正。民事訴訟法第358條第1項定
    有明文。次按私人之印章，由自己使用為常態，被人盜用為
    變態，主張變態事實之當事人，自應就此印章被盜用之事實
    ，負舉證之責任。
  (二)本件上訴人主張甲○○為借款人，雖提出擔保放款借據、約
    定書、抵押權設定契約等件為證，甲○○不爭執上開文件上
    甲○○印文為真正，僅以「甲○○」簽名遭偽造，印章遭被
    上訴人乙○○盜蓋，依前開舉證責任分配，即應由被上訴人
    甲○○就其盜用印章之事實，負證明責任。
  (三)經核，甲○○與上訴人另案之塗銷抵押權訴訟，曾就系爭擔
    保放款借據、約定書上「甲○○」之簽名，與被上訴人甲○
    ○於中國國際商業銀行存款印鑑卡及該案之民事報到單上之
    「甲○○」簽名，經原審送憲兵學校鑑定結果，擔保放款借
    據、約定書上「甲○○」之簽名，與甲○○於中國國際商業
    銀行存款印鑑卡及該案之民事報到單上之「甲○○」簽名，
    字跡特徵不同等情，有該校87年2月18日87執正字第0511 號
    函暨所附文書檢驗鑑定書可稽（見原法院 86年度訴字第999
    號卷第120至129頁），是被上訴人甲○○辯稱前開借據、約
    定書之簽名係遭人偽造一節，並非無據。另被上訴人乙○○
    於原審及本院均到庭陳稱：伊未經甲○○同意，即取用甲○
    ○置於住處之印章及產權文件，並偕同王文德至上訴人處辦
    理借款，相關文書上之「甲○○」簽名係由王文德所簽等語
    。被上訴人二人原為夫妻，乙○○雖不無迴護甲○○之虞，
    但查乙○○上開偽造行為，經臺灣臺北地方法院檢察署檢察
    官以偽造文書罪嫌提起公訴，並經原法院92年度簡字第3632
    號刑事簡易判決判處有期徒刑 5月確定在案，有該判決在卷
    足稽（原審卷 1第84至86頁），乙○○如係經甲○○同意或
    授權辦理系爭借款，應無自甘刑責之理，其詞應無迴護可能
    。是以甲○○所辯，尚堪採信。
  (四)至上訴人負責本件借款對保之職員陳鎰豐，於另案塗銷抵押
    權訴訟證稱：伊負責本件貸款之對保，當時有核對借款人之
    國民身分證，但伊無法確定現在這位甲○○是否為當時對保
    之人等語（原法院 86訴字第999號民事卷宗第31頁反面），
    上開證詞，尚不足為有利於上訴人之有利證據。上訴人再以
    被上訴人之女林彥潁有代為匯款事實，認為其女不可能隱瞞
    甲○○，因此推定乙○○係經甲○○同意申請貸款等語。查
    上訴人上開主張，並無必然因果關聯，純係上訴人臆測之詞
    ，不足做為甲○○同意或知悉系爭貸關係之合理推論。是以
    ，上訴人依消費借貸之法律關係，請求被上訴人甲○○給付
    本件借款債務，自屬無據。
  (五)又系爭借款，既係被上訴人乙○○冒用被上訴人甲○○名義
    所為，已前所述，則上訴人與甲○○間借款關係並不存在，
    則從屬於該借款契約之上訴人與乙○○間連帶保證關係，即
    失所附麗，乙○○亦不負連帶保證責任。
二、被上訴人甲○○應否負表見代理人之責任
  (一)按由自己之行為表示以代理權授與他人，或知他人表示為其
    代理人而不為反對之表示者，對於第三人應負授權人之責任
    ，民法第169條前段定有明文。
  (二)上訴人再主張乙○○以其前夫甲○○名義，持被上訴人甲○
    ○之證件、印章，辦理不動產抵押及借款手續，足以使上訴
    人誤認甲○○已授權乙○○，甲○○應負表見代理之授權人
    責任等語。惟查，系爭擔保放款借據，既係以甲○○本人名
    義所簽訂，乙○○係擔任連帶保證人，系爭約定書亦以甲○
    ○名義為立約定書人（原審卷 1第14頁），均非乙○○以甲
    ○○代理人名義簽訂。且上訴人由其職員陳鎰豐負責本件貸
    款之對保，係針對借款人本人核對國民身分證，足見上訴人
    係對甲○○本人為消費借貸契約之相對人，非認乙○○以甲
    ○○代理人名義為之，故上訴人主張甲○○應負表見代理人
    責任，即不足取。
三、被上訴人甲○○是否有承擔債務的表示意思
  (一)按第三人與債務人訂立契約承擔其債務者，非經債權人承認
    ，對於債權人，不生效力，民法第301條定有明文。
  (二)上訴人稱乙○○依約按期償還系爭借款本息，顯有承擔系爭
    借款債務之意，且被上訴人二人既已協議離婚時，協議由甲
    ○○代為繳納借款本息以作為乙○○之贍養費，甲○○顯已
    承擔系爭借款債務等語。乙○○固不否認曾按期清償系爭貸
    款本息，惟依上訴人所提郵政劃撥儲金存款通知單所載寄款
    人，均為被上訴人甲○○，縱該款實際係由乙○○給付，亦
    不能證明上訴人於收受給付時已知悉是由乙○○所清償，故
    上訴人又如何為債務承擔之承認。
  (三)再者，甲○○於 85年12月4日即以存證信函通知上訴人系爭
    借款非其所借，此為上訴人所不爭執（另見本院93年度上字
    第544號判決），被上訴人二人於 85年12月17日協議離婚，
    依該離婚協議書，並無甲○○承擔系爭債務，作為乙○○贍
    養費之文義，有該離婚協議書在卷足稽（見原審卷1第121頁
    ）。且乙○○亦陳稱：伊與甲○○協議離婚時，甲○○僅表
    示要處理本件借款，並沒有協議由甲○○繳納貸款利息作為
    伊之贍養費等語（原審卷 1第90頁）。甲○○既致函否認借
    款，上訴人復未就被上訴人二人間債務承擔契約，及曾受通
    知並予承認等事實，盡其舉證之責，是上訴人主張甲○○債
    務承擔之事實，尚難採信。
四、綜上所述，本件上訴人先位主張，請求被上訴人負連帶清償
    責任，並無理由，應予駁回。
伍、就備位主張部分（不當得利返還請求部分）
一、按無法律上之原因而受利益，致他人受損害者，應返還其利
    益；雖有法律上之原因，而其後已不存在者，亦同。民法第
    179條定有明文。
二、本件借款貸契約係由乙○○，連同王文德冒用甲○○名義所
    為，乃乙○○以不法方式與上訴人為系爭消費借貸契約成立
    ，因此，上訴人與乙○○間並無借貸關係存在，上訴人亦不
    能本於借貸契約向甲○○主張權利，但上訴人已將借款金額
    給付予乙○○，乙○○自獲有利益，其獲利並無法律上之原
    因，從而上訴人備位主張被上訴人乙○○應依不當得利之法
    律關係返還借貸金額，即有理由，應予准許。
三、就應返還之金額言。本件上訴人雖請求被上訴人乙○○返還
    借款金額300萬元，及自借貸日起（82年3月12日）至清償日
    止，按年利率百分之 5計算之利息，但查本件被上訴人乙○
    ○於獲得上開款項後，即按原約定之借貸清償方法為清償，
    至85年11月11日止，尚有本金 2,713,801元未為清償，因此
    扣除其已返還後之不當得利金額，應為 2,713,801元，乙○
    ○應予返還。又不當得利受領人於受領時，知無法律上之原
    因，應將受領時所得利益，或知無法律上之原因時，所現存
    之利益，附加利息，一併返還，同法第182條第2項定有明文
    ，上訴人依此尚得請求被上訴人乙○○自85年11月12日起按
    上開金額法定利率年息百分之 5計算之利息，在此圍內之請
    求為有理由，逾此部分請求，即屬無據，至逾此部分請求，
    即無理由。
陸、綜上所述，上訴人先位主張本於消費借貸和連帶保證之法律
    關係，請求被上訴人連帶給付 2,713,801元及其利息，不應
    准許。原審為上訴人敗訴之判決，並無不合。上訴意旨指摘
    原判決不當，求予廢棄改判，為無理由，應予駁回。上訴人
    於本院追加備位依不當得利法律關係，請求被上訴人乙○○
    返還如上述之金額及其利息，並陳明願供擔保請准宣告假執
    行，應予准許，並定擔保金額宣告之。至上訴人其餘敗訴部
    分，其假執行之聲請，失所附麗，應予駁回
柒、據上論結，本件上訴為無理由，追加之訴為一部有理由，一
    部無理由，依民事訴訟法第449條第1項、第78條、第79條但
    書、第463條、第390條第2項，判決如主文。
中　　華　　民　　國　　94　　年　　8 　　月　 10 　　日
                  民事第二庭審判長法　官    吳謙仁
　　　　　　　　　　　      　　　法　官    蘇瑞華
　　　　　　　　　　　      　　　法　官    魏大喨
正本係照原本作成。
上訴人及被上訴人乙○○得上訴，其餘不得上訴。
如不服本判決，應於收受送達後20日內向本院提出上訴書狀，其
未表明上訴理由者，應於提出上訴後20日內向本院補提理由書狀
（均須按他造當事人之人數附繕本）上訴時應提出委任律師或具
有律師資格之人之委任狀；委任有律師資格者，另應附具律師資
格證書及釋明委任人與受任人有民事訴訟法第466條之1第1項但
書或第2項（詳附註）所定關係之釋明文書影本。
中　　華　　民　　國　　94　　年　　8 　　月　　11　　日
　　　　　　　　　　　　　　　　　書記官    李華安
附註：
民事訴訟法第466條之1（第1項、第2項）：
對於第二審判決上訴，上訴人應委任律師為訴訟代理人。但上訴
人或其他法定代理人具有律師資格者，不在此限。
上訴人之配偶、三親等內之血親、二親等內之姻親，或上訴人為
法人、中央或地方機關時，其所屬專任人員具有律師資格並經法
院認為適當者，亦得為第三審訴訟代理人。
